臺灣高等法院民事判決
109年度上易字第871號
上  訴  人  章祖原  

訴訟代理人  鄭志政律師
被上訴人    游霆翰  

訴訟代理人  劉韋廷律師
            胡芮萍律師
            邱永欽  

上列當事人間請求確認本票債權不存在事件，上訴人對於中華民
國109年6月11日臺灣臺北地方法院108年度北訴字第18號第一審
判決提起上訴，本院於110年1月19日言詞辯論終結，判決如下：
    主      文
原判決廢棄。
確認被上訴人就如附表所示之本票，對上訴人之本票債權及利息
不存在。
第一、二審訴訟費用由被上訴人負擔。
    事實及理由
一、上訴人主張：被上訴人於民國107年5月20日晚間偕同友人至
    伊家中大吵大鬧，表示伊透過配偶游亦霏向被上訴人借款新
    台幣（下同）200萬元，伊因受詐欺、脅迫故當場簽立含附
    表所示本票（下稱系爭本票）在內之本票3紙交由被上訴人
    收執，伊已於107年8月22日起訴狀中表明依民法第92條第1
    項規定，以起訴狀繕本之送達，對被上訴人為撤銷發票之意
    思表示，被上訴人即不得再就系爭本票主張票據權利。如鈞
    院認伊無權撤銷簽發系爭本票之意思表示，兩造為系爭本票
    之直接前後手，就系爭本票並無原因關係存在，依票據法第
    13條之反面解釋，伊自可對抗被上訴人拒絕給付票款，爰求
    為確認被上訴人就系爭本票之本票債權及利息不存在之判決
    等語。
二、被上訴人則抗辯：伊並未詐欺或脅迫上訴人簽發系爭本票，
    上訴人無權依民法第92條第1項規定撤銷發票之意思表示。
    此外，上訴人之前妻游亦霏於102年間簽署借據，代理上訴
    人向伊借款200萬元；縱認上訴人並未授與游亦霏代理權，
    本件亦有民法第169條之適用，且業經上訴人承認，上訴人
    仍應負借用人清償借款之責。更退步言，如鈞院認本件之借
    款人為游亦霏，因上訴人在簽發系爭本票當日同意以簽發系
    爭本票承擔游亦霏之債務，兩造應已成立民法第300條之債
    務承擔契約，上訴人應就系爭本票負發票人責任等語。
三、兩造不爭執之事項：
  ㈠游亦霏為被上訴人之姐姐，且與上訴人原為夫妻，嗣雙方於1
    07年12月27日經調解合意離婚（見原審卷㈠第113頁調解筆錄
    ）。
  ㈡上訴人於107年5月20日簽發系爭本票交予被上訴人收執（見
    原審卷㈠第69頁本票影本）。
四、按確認法律關係之訴，非原告有即受確認判決之法律上利益
     者，不得提起之，民事訴訟法第247 條前段定有明文。而
    該 條所謂即受確認判決之法律上利益，係指因法律關係之
    存否不明確，致原告在私法上之地位有受侵害之危險，而此
    項危 險得以對於被告之確認判決除去之者而言（最高法院4
    2年台上字第1031號判例參照）。被上訴人對上訴人就附表
    所示本票之本票債權是否存在，攸關上訴人是否負有給付票
    款予被上訴人之義務，上訴人對此有請求確認之法律上利益
    ，其提起本件確認之訴，於法即無不合。
五、按因被詐欺或被脅迫而為意思表示者，表意人得撤銷其意思
    表示，為民法第92條第1項所明定。所謂因被脅迫而為意思
    表示，係指因相對人或第三人以不法危害之言語或舉動加諸
    表意人，使其心生恐怖，致為意思表示而言（最高法院95年
    度台上字第2948號判決參照）；所謂詐欺，則係指對於表意
    人意思形成過程屬於重要而有影響之不真實事實，表示其為
    真實，而使他人陷於錯誤、加深錯誤或保持錯誤者而言（最
    高法院100年度台上字第858號判決參照）。上訴人主張其係
    受被上訴人詐欺、脅迫始簽發系爭本票，為被上訴人所否認
    ，經查：
　㈠上訴人非因受脅迫而簽發系爭本票：
　　⒈關於上訴人簽發系爭本票之經過，證人即上訴人之父章喜
      元於原審證稱：當天晚飯後伊在房間休息，聽到客廳爭吵
      的很厲害伊就從房間出來，聽到被上訴人態度很不好在罵
      上訴人，說他知道上訴人跑大陸是吃喝玩樂、亂花錢玩女
      人，還問上訴人的弟弟在何處上班，有點恐嚇的意味。當
      時和被上訴人一起來的彪形大漢沒有講話，站在一旁，游
      亦霏態度很兇地要上訴人簽3張共200萬元的本票給被上訴
      人，上訴人怕出意外，沒有講甚麼話就乖乖簽本票。被上
      訴人拿到本票後就和友人離開，伊有問游亦霏是怎麼一回
      事，怎麼會借那麼多錢，錢用到哪裡去了，游亦霏想了一
      陣子說她繳補習費。當天上訴人有說為了孩子不要報警，
      伊為了孫子跟他們感情不要破裂，就說有些事再商量商量
      ，伊心裡雖然很恐慌，當時還是沒有報警等語（見原審卷
      ㈠第115頁背面至第118頁）。
　　⒉當日亦在場之游亦霏則證稱：上訴人從102年開始沒有工作
      ，伊需要錢周轉，就跟被上訴人借錢支應家裡的開銷，前
      後拿了200萬元，故寫借據給被上訴人，此事上訴人知情
      。事發前一天伊跟上訴人吵架，上訴人說從現在開始借20
      0萬元這件事是他和被上訴人的事情，叫被上訴人來跟他
      講，隔天被上訴人就到伊家中來找上訴人，當時針對要還
      這200萬元，有討論是否分期及日期，本來計畫是分3次還
      ，所以本票到期日是簽7月25日、8月25日、9月25日，第1
      次還100萬，第2、3次還50萬等語（見原審卷㈠第119頁背
      面至第121頁）。
　　⒊綜合章喜元與游亦霏之證詞，可知107年5月20日晚間被上
      訴人偕同友人前往上訴人家中，目的係為追討200萬元之
      借款債務，上訴人亦係基於清償該筆借款債務之意，而簽
      發包含系爭本票在內之3紙本票交予被上訴人收執。而就
      當時之場景而言，被上訴人容或有態度欠佳之情，但尚無
      證據顯示被上訴人或其友人當時有以不法危害之言語或舉
      動加諸上訴人，使上訴人心生恐怖之狀況，此由上訴人或
      其父章喜元當場均認尚無報警以求自保之必要，亦可得證
      。上訴人主張其係因受脅迫方簽發系爭本票云云，誠難信
      實。
　㈡上訴人係因受詐欺而簽發系爭本票：
　　⒈上訴人主張當日其係受詐欺，誤認游亦霏確有向被上訴人
      借款200萬元，方簽發3紙本票予被上訴人收執，而為債務
      承擔（見原審卷㈠第129頁、本院卷第89頁），被上訴人雖
      辯稱上訴人確實應負清償200萬元借款債務之責，否認有
      詐欺上訴人之舉云云，本院基於下列事證，認被上訴人所
      辯無據，並非可採：
　　　①被上訴人稱游亦霏係於102年間以上訴人代理人之身分向
        其借款200萬元，並提出游亦霏書立之借據為憑（見本
        院卷第142頁、原審卷㈠第66頁），惟該借據係記載：「
        本人游亦霏於102年2月至103年12月期間，因幫夫婿章
        祖原代償債務；向弟弟游庭翰先生借款計200萬元，特
        立此據以資證明」，並由游亦霏在「借款人」欄簽名。
        該借據無論是文意或署名，均未表明游亦霏為上訴人代
        理人，反而明揭游亦霏方為借款人，目的係為代償上訴
        人債務之意旨，故由此份借據，並無法證明上訴人確曾
        授與游亦霏代理權，與被上訴人成立200萬元之消費借
        貸契約，無從認定上訴人對被上訴人負清償該筆借款之
        義務。
　　　②被上訴人又稱前開借據已表明游亦霏借款係為上訴人代
        償債務，構成民法第169條之表見代理，上訴人應負借
        款人之責云云。惟民法第169條規定所指「由自己之行
        為表示以代理權授與他人」者，對於第三人應負授權人
        之責任，必須本人有表見之事實，足使第三人信該他人
        有代理權之情形存在（參見最高法院60年台上字第2130
        號判例）；至所謂「知他人表示為其代理人而不為反對
        之表示」者，則須以本人實際知其事實為前提，其主張
        本人知此事實者，應負舉證之責（參見最高法院68年台
        上字第1081號判例）。而書立前開借據者為游亦霏，並
        非上訴人，顯然出具該份借據並非上訴人本人之行為，
        自難以游亦霏書立該份借據自稱係為代償上訴人之債務
        ，而認上訴人有何表見事實，足使被上訴人相信游亦霏
        有代理上訴人向其借款之權限。被上訴人復未舉證證明
        上訴人明知游亦霏向被上訴人表示為其代理人，而不為
        反對之表示，即與民法第169條之要件未合，被上訴人
        執此主張上訴人應對其負借款人清償債務之義務，至為
        無稽。
      ③被上訴人復辯稱縱認上訴人並未授與游亦霏代理權向其
        借款，上訴人業已承認游亦霏之無權代理行為，依民法
        第170條規定，亦應負借款人清償債務之責云云（見本
        院卷第183頁），惟游亦霏雖於原審證稱：當初借錢的
        時候伊有跟上訴人說過，我們借這筆錢，如果房子賣了
        一定要還這筆錢；上訴人簽發系爭本票的前一天伊和上
        訴人吵架，上訴人自己說從現在開始借這200萬是其和
        被上訴人的事情等語（見原審卷㈠第120頁背面、第121
        頁），依游亦霏所述，並無法確認其向被上訴人借款時
        係以何人名義為之，且其與上訴人討論借款事宜時，亦
        未論及游亦霏是否有無權代理之情事，自難認上訴人業
        已承認游亦霏之無權代理行為。又被上訴人並未舉證證
        明兩造在107年5月20日商討借款債務之清償事宜時，確
        有針對游亦霏是否無權代理上訴人向被上訴人借款200
        萬元之事宜進行相關討論，亦無從遽認上訴人係因承認
        游亦霏之無權代理行為而簽發系爭本票。是被上訴人前
        揭主張，仍非可取。
      ④被上訴人又稱，縱認游亦霏係以自己名義向其借款，上
        訴人業已同意承擔游亦霏之借款債務，方簽發系爭本票
        云云。惟系爭借據之立據日為102年2月4日，但記載借
        款期間為102年2月至103年12月期間（見原審卷㈠第66頁
        ），顯然是為尚未發生之借款預立借據，核與一般民間
        私人借貸多於借款或結算債務時立據之作法相悖，該借
        據之真實性，容有可疑。再者，游亦霏於原審明確證稱
        其係於102年2月及103年12月於被上訴人之公司，各向
        被上訴人借款100萬元，由被上訴人交付現金（見原審
        卷㈠第119頁），惟當上訴人提出被上訴人所開設之鑫世
        通有限公司（下稱鑫世通公司）登記資料（見原審卷㈡
        第151頁），顯示該公司係於104年4月17日始核准設立
        ，並據此質疑游亦霏之證詞不實後，被上訴人方提出其
        於102年6月1日起向他人承租房屋之契約書、照片（見
        原審卷㈡第179-191頁），作為該屋為鑫世通公司籌備處
        及倉庫之證明，並改稱其係於102年5月、103年12月間
        在該租屋處各交付100萬元借款予游亦霏云云（見原審
        卷㈡第171頁），更與其在寄發予上訴人之存證信函中，
        陳稱上訴人係於101年起至107年6月底，要求游亦霏向
        其借款之主張不符（見本院卷第127頁），尤難採信游
        亦霏之證詞為真。至被上訴人另提出游亦霏與上訴人於
        107年5月23日、24日之對話錄音光碟與譯文，作為其確
        有交付游亦霏200萬元借款之佐證（見本院卷第143、14
        4頁、原審卷㈡第255頁），惟前開對話係發生於上訴人
        簽發系爭本票之後，上訴人既係因誤信游亦霏確實向被
        上訴人借款方簽發系爭本票，則其在事發後3、4日與游
        亦霏討論該筆借款事宜之對話內容，自然無法作為被上
        訴人確實有於102、103年間交付游亦霏200萬元借款之
        證據，併予指明。
    ⒉綜上，本件以被上訴人所舉事證，並無法證明其確實有交
      付200萬元借款予游亦霏，徒由游亦霏出具之借據，並無
      法作為游亦霏或上訴人與被上訴人間，業已成立消費借貸
      契約之證明，難認游亦霏或上訴人對被上訴人負有清償借
      款之債務。惟被上訴人以上訴人或游亦霏對其負有200萬
      元借款債務為由，要求上訴人簽發3紙本票以為清償工具
      ，顯係就上訴人意思形成過程屬於重要而有影響之不真實
      事實，表示其為真實，而使上訴人陷於錯誤，揆諸前開說
      明，堪認上訴人主張其係因受詐欺而簽發系爭本票，應屬
      可信。
六、上訴人係受詐欺方簽署系爭本票，業經本院認定如前，則其
    於1年之除斥期間內，以起訴狀繕本之送達，向被上訴人為
    撤銷發票之意思表示，於法有據。上訴人既已合法撤銷簽發
    系爭本票之意思表示，即無庸對被上訴人負擔系爭本票發票
    人之責，則其據以請求確認被上訴人就系爭本票對其之本票
    債權及利息不存在，為有理由。
七、綜上所述，上訴人請求確認被上訴人就系爭本票對其之本票
    債權及利息不存在，自屬正當，應予准許。從而原審為上訴
    人敗訴之判決，尚有未洽，上訴論旨指摘原判決不當，求予
    廢棄改判，為有理由，爰由本院廢棄改判如主文第2項所示
    。又本件事證已臻明確，兩造其餘之攻擊或防禦方法及所用
    之證據，經本院斟酌後，認為均不足以影響本判決之結果，
    爰不逐一論列，附此敘明。
八、據上論結，本件上訴為有理由，爰判決如主文。
中　　華　　民　　國　　110 　年　　2 　　月　　2 　　日
                  民事第十一庭  
                      審判長法  官  李慈惠
                            法  官  趙雪瑛
                            法  官  陳婷玉
附表：
發票人 發票日 到期日 金額 本票號碼 章祖原 107年5月20日 107年7月25日 100萬元 CH0000000 
正本係照原本作成。
不得上訴。
中　　華　　民　　國　　110 　年　　2 　　月　　2 　　日

  　　　　　　　　　　　　　書記官  張永中